臺灣板橋地方法院民事判決　　　　　　 95年度重訴字第333號
原　　　告　甲○○
　　　　　　戊○○
　　　　　　庚○○
上列三人
訴訟代理人　陳建勳律師
被　　　告　辰○○　　住臺北縣.
兼
訴訟代理人　癸○○　　住臺北縣.
被　　　告　巳○○　　住桃園縣.
　　　　　　丑○○　　住桃園縣.
　　　　　　丁○○○　住臺北縣.
　　　　　　丙○○○　住臺北縣.
　　　　　　辛○○○　住桃園縣.
　　　　　　卯○○　　住臺北市.
　　　　　　己○○　　住臺北縣.
　　　　　　寅○○　　住桃園縣.
　　　　　　壬○○　　住臺北縣.
　　　　　　子○○　　住臺北縣.
　　　　　　乙○○　　住臺北縣.
上列當事人間請求拆屋還地等事件，經本院於民國96年4月12日
言詞辯論終結，判決如下：
    主  文
被告辰○○、癸○○、巳○○、丑○○應將坐落臺北縣樹林市○○○段九地號如附圖一所示A 部分面積一百零三平方公尺土地上
之地上物拆除，騰空返還土地予原告。
被告己○○應將坐落同前項地號如附圖一所示B 部分面積一百三
十四平方公尺土地上之地上物拆除，騰空返還土地予原告。
被告寅○○應將坐落同前項地號如附圖一所示C 部分面積一百一
十二平方公尺土地上之地上物拆除，騰空返還土地予原告。
被告壬○○應自坐落同前項地號如附圖一所示C 部分土地上遷出
，返還土地予原告。
被告子○○應將坐落同前項地號如附圖一所示D 部分面積一百零
三平方公尺土地上之地上物拆除，騰空返還土地予原告。
被告乙○○應將坐落同前項地號如附圖一所示E 部分面積二百一
十七平方公尺土地上之地上物拆除，騰空返還土地予原告。
被告辰○○、癸○○、巳○○、丑○○應給付原告甲○○、庚○○各新臺幣伍萬捌仟伍佰玖拾陸元、給付原告戊○○新臺幣壹萬
肆仟陸佰肆拾玖元，及均自民國九十五年九月一日起至返還第一
項所述土地之日止，按月給付原告甲○○、庚○○各新臺幣玖佰
柒拾陸元、給付原告戊○○新臺幣貳佰肆拾肆元。
被告己○○應給付原告甲○○、庚○○各新臺幣柒萬陸仟貳佰參
拾壹元、給付原告戊○○新臺幣壹萬玖仟零伍拾捌元，及均自民
國九十五年九月一日起至返還第二項所述土地之日止，按月給付
原告甲○○、庚○○各新臺幣壹仟貳佰柒拾壹元、給付原告戊○○新臺幣參佰壹拾捌元。
被告寅○○應給付原告甲○○、庚○○各新臺幣陸萬參仟柒佰壹
拾陸元、給付原告戊○○新臺幣壹萬伍仟玖佰貳拾玖元，及均自
民國九十五年九月一日起至返還第三項所述土地之日止，按月給
付原告甲○○、庚○○各新臺幣壹仟零陸拾貳元、給付原告戊○○新臺幣貳佰陸拾伍元。
被告子○○應給付原告甲○○、庚○○各新臺幣伍萬捌仟伍佰玖
拾陸元、給付原告戊○○新臺幣壹萬肆仟陸佰肆拾玖元，及均自
民國九十五年九月一日起至返還第五項所述土地之日止，按月給
付原告甲○○、庚○○各新臺幣玖佰柒拾陸元、給付原告戊○○
新臺幣貳佰肆拾肆元。
被告乙○○應給付原告甲○○、庚○○各新臺幣壹拾貳萬參仟肆
佰肆拾玖元、給付原告戊○○新臺幣參萬零捌佰陸拾貳元，及均
自民國九十五年九月一日起至返還第六項所述土地之日止，按月
給付原告甲○○、庚○○各新臺幣貳仟零伍拾柒元、給付原告戊○○新臺幣伍佰壹拾肆元。
原告其餘之訴駁回。
訴訟費用由被告辰○○、癸○○、巳○○、丑○○連帶負擔百分
之十五，被告己○○負擔百分之二十，被告寅○○負擔百分之十
七，被告子○○負擔百分之十五，被告乙○○負擔百分之三十三
。
本判決第一項於原告以新臺幣捌拾捌萬陸仟元為被告辰○○、癸○○、巳○○、丑○○預供擔保後，得為假執行。
本判決第二項於原告以新臺幣壹佰拾伍萬貳仟元為被告己○○預
供擔保後，得為假執行。
本判決第三項、第四項於原告以新臺幣玖拾陸萬參仟元為被告寅
○○、壬○○預供擔保後，得為假執行。
本判決第五項於原告以新臺幣捌拾捌萬陸仟元為被告子○○預供
擔保後，得為假執行。
本判決第六項於原告以新臺幣壹佰捌拾陸萬陸仟元為被告乙○○
預供擔保後，得為假執行。
本判決第七項於原告甲○○、庚○○各以新臺幣壹萬玖仟元、原
告戊○○以新臺幣肆仟捌佰元為被告辰○○、癸○○、巳○○、
丑○○供擔保後，得假執行。
本判決第八項於原告甲○○、庚○○各以新臺幣貳萬伍仟元、原
告戊○○以新臺幣陸仟伍佰元分別為被告己○○供擔保後，得假
執行。
本判決第九項於原告甲○○、庚○○各以新臺幣貳萬壹仟元、原
告戊○○以新臺幣伍仟參佰元分別為被告寅○○供擔保後，得假
執行。
本判決第十項於原告甲○○、庚○○各以新臺幣壹萬玖仟元、原
告戊○○以新臺幣肆仟捌佰元分別為被告子○○供擔保後，得假
執行。
本判決第十一項於原告甲○○、庚○○各以新臺幣肆萬壹仟元、
原告戊○○以新臺幣壹萬元分別為被告乙○○供擔保後，得假執
行。
原告其餘假執行之聲請駁回。
    事實及理由
壹、程序方面：
一、本件被告丁○○○、丙○○○、辛○○○、卯○○經合法通
    知，未於言詞辯論期日到場，核無民事訴訟法第386條所列
    各款情形，爰依原告之聲請，由其一造辯論而為判決。
二、按訴狀送達後，原告不得將原訴變更或追加他訴，但請求之
    基礎事實同一者，擴張或減縮應受判決事項之聲明者，及該
    訴訟標的對於數人必須合一確定時，追加其原非當事人之人
    為當事人者，不在此限，民事訴訟法第255條第1項第2款、
    第3款及第5款定有明文。本件原告之起訴狀繕本送達被告後
    ，嗣因：(一)被告辰○○陳稱如附圖一所示A 部分面積103 平
    方公尺土地上之地上物（門牌號碼為臺北縣樹林市○○街
    113 之1 號）係由其父藍高南所建，藍高南死亡後由辰○○
    、癸○○、巳○○及丑○○等4 人繼承等語，原告因而於96
    年2 月15日具狀追加癸○○、巳○○、丑○○、丁○○○、
    丙○○○、辛○○○、卯○○為被告，其追加合於前揭民事
    訴訟法第255 條第1 項第5 款之規定，應予准許；(二)被告壬○○陳稱如附圖一所示C 部分面積112 平方公尺土地上之地
    上物（門牌號碼為臺北縣樹林市○○街113 之3 號）係由寅
    ○○所建等語，原告因而於96年2 月15日具狀追加寅○○為
    被告，並就壬○○部分聲明變更為：壬○○應自坐落臺北縣
    樹林市○○○段九地號土地上如附圖一所示C 部分土地上遷
    出，返還土地予原告。其追加合於前揭民事訴訟法第255 條
    第1 項第2 款、第5 款之規定，應予准許；(三)臺北縣樹林市
    地政事務所測量後，原告依據測量結果擴張其請求相當於租
    金之不當得利之範圍，核屬擴張或減縮應受判決事項之聲明
    ，合於前揭民事訴訟法第255 條第1 項第3 款之規定，應予
    准許，合先敘明。
貳、實體方面
一、原告主張：原告係坐落臺北縣樹林市○○○段九地號土地（
    下稱系爭土地）之共有人，被告未經原告同意，自民國82年
    間起分別占用系爭土地如附圖二所示A 、B 、C 、D 、E 部
    分面積各為103 平方公尺、134 平方公尺、112 平方公尺、
    103 平方公尺、217 平方公尺之土地搭建地上物使用，各被
    告占用之位置及面積詳如附圖二所示。原告履次協請被告拆
    除、搬遷，惟均未獲置理，爰依民法第767 條、第821 條規
    定請求被告將占用系爭土地之地上物拆除，將土地返還原告
    ，並依民法184 條及179 條之規定，請求被告給付自90年9
    月1 日起相當於租金之不當得利。並聲明：(一)被告辰○○、
    癸○○、巳○○、丑○○、丁○○○、丙○○○、辛○○○
    、卯○○、己○○、寅○○、子○○、乙○○應分別將坐落
    系爭土地上如附圖二A 、B 、C 、D 、E 部分之地上物拆除
    ，騰空返還土地予原告。(二)被告壬○○應自坐落系爭土地上
    如附圖二所示C 部分土地上遷出，返還土地予原告。(三)被告
    辰○○、癸○○、巳○○、丑○○、丁○○○、丙○○○、
    辛○○○、卯○○、己○○、寅○○、子○○、乙○○應各
    給付原告如附表四所示之金額及均自95年9 月1 日起至返還
    土地之日止，按月給付原告各如附表五所示之金額。(四)原告
    願供擔保請准宣告假執行。
二、被告抗辯：
    被告辯稱系爭土地係被告祖先所有，73年間訴外人呂豐松曾
    與被告洽談合建，約定被告將坐落系爭土地上之房屋拆除，
    由呂豐松出資合建房屋，建好的房屋各分配一棟給被告，但
    被告將房屋拆除後，呂豐松卻遲未履行合建契約，所以被告
    才於82年間於系爭土地上興建鐵皮平房，被告並非不願拆除
    房屋，只是要求原告先訂契約。被告丁○○○、丙○○○、
    辛○○○、卯○○則均要拋棄繼承權等語。並均聲明：駁回
    原告之訴。
三、法院之判斷：
（一）原告主張系爭土地為原告三人共有，於民國82年間遭被告
      辰○○等人占用如附圖一所示A 部分面積103 平方公尺、
      被告己○○占用B 部分面積134 平方、被告寅○○占用C
      部分面積112 平方公尺、被告子○○占用D 部分面積103
      平方公尺、被告乙○○占用E 部分面積217 平方公尺土地
      搭建地上物（門牌號碼依序為臺北縣樹林市○○街113 之
      1 號、113 之2 號、113 之3 號、113 之4 號、113 之5
      號）之事實，業據原告提出土地登記簿謄本為證，且為被
      告所自認不爭執，復經本院勘驗現場，囑託地徵機關實施
      測量後製作複丈成果圖在卷可憑，堪信為真實。
（二）被告雖另辯稱系爭土地原為其先祖所有，被告曾於73年間
      與訴外人呂豐松洽談合建，約定被告將坐落系爭土地上之
      房屋拆除，由呂豐松出資合建房屋，但被告將房屋拆除後
      ，呂豐松卻遲未履行合建契約，因此被告才於82年間再於
      系爭土地上興建鐵皮平房，被告並非不願拆除房屋，只是
      要求原告先訂契約云云，並提出契約書、藍家公厝公地借
      租親族全年繳納稻谷額明細計算表及地價稅暫收條暨台北
      縣樹林鎮調解委員會通知書、聲請調解書、開會通知書等
      件之影本為證，然查：
    1.被告並未就系爭土地原為其先祖所有之事實舉證以實其說
      ，且查被告與訴外人呂豐松於73年5 月13日訂立之契約書
      記載「同立契約書人藍家景等七人（以下簡稱甲方）、呂
      豐松（以下簡稱乙方），因甲方在業主藍世章等所有座落
      ：樹林鎮○○○段九地號土地上各佔有房屋壹間，今因業
      主已與乙方簽訂合建契約，甲方同意拆除房屋交乙方興建
      ，與乙方約定如下...... 同 立契約書人（甲方）藍家景
      、藍高南、乙○○、亡黃秋波繼承人己○○、亡藍家王繼
      承人藍楊孝、亡王藍金灶繼承人藍金獅..... 」等語，有
      被告提出之合約書影本1 件附卷可稽（參見卷43頁、44頁
      ），足見被告或其被繼承人並非系爭土地之所有人（業主
      ），而係事實上占用土地之人。且被告自陳於73年間曾與
      訴外人呂豐松簽訂合建契約，將系爭土地上原有之房屋拆
      除，因呂豐松未依約履行，始又於82年間於系爭土地上建
      築鐵皮平房等語，則依被告提出之藍家公厝公地借租親族
      全年繳納稻谷額明細計算表及地價稅暫收條等書證，縱認
      被告或其被繼承人先前占用系爭土地係基於與原地主間之
      不定期租借關係；然被告或其被繼承人於73年間既與呂豐
      松訂立合建契約，並依約拆除土地上原有之房屋，該不定
      期之租借關係自因房屋之拆除而告終止。被告因呂豐松未
      履行合建而受有損害，應依與呂豐松間之契約關係請求損
      害賠償，自不得因呂豐松嗣後未履行合建契約，而謂被告
      於82年間重新於系爭土地上興建鐵皮平房即有正當之權源
      。
    2.又查被告提出己○○等人聲請樹林鎮調解委員會於78年7
      月21日於台北縣樹林鎮公所調解後初步達成之協議書記載
      ：「聲請人同意遵照原合建契約（呂豐松轉讓甲○○等三
      人亦同）所訂之各項條件履行。」等語（參見卷53頁），
      依該協議書內容，原告甲○○應僅負有依原合建契約興建
      合建房屋並移轉被告應分得房地所有權予被告之義務，該
      協議書既無任何賦予被告得於系爭土地上重新建築房屋權
      利之約定，被告提出上開協議書，自不能證明其於82年間
      重新於系爭土地上建築房屋係有正當權源。
    3.至於被告另提出之買賣契約書二件，買賣當事人為訴外人
      藍義雄、林孟心、廖藍春花（賣方），及楊信榮、原告甲○○、戊○○（買方），與被告無關，被告自不得執上開
      買賣契約，主張其有使用系爭土地之正當權源。
    4.綜上所述，被告以其曾與訴外人呂豐松簽訂合建契約為辯
      ，主張其有占用系爭土地之正當權源云云，並非可採。被
      告另抗辯原告應先與被告訂約，被告始願拆除云云，亦乏
      法律上之依據，而不足採。
（三）又關於坐落附圖一所示A 部分面積103 平方公尺土地上之
      地上物（即門牌號碼為臺北縣樹林市○○街113 之1 號房
      屋）係何人出資建造乙節，被告辰○○於本院95年11 月
      30日言詞辯論期日固稱：該房屋係伊父親所建，已建十多
      年，伊父親九年前去世後，由伊四兄弟繼承，未為遺產分
      割，由伊及其他三兄弟癸○○、巳○○、丑○○繼承等語
      ；惟於該言詞辯論期日又稱：其父藍高南曾於73年間與呂
      豐松洽談合建，然房屋拆除後，呂豐松並未履行合建，始
      於82年間再於系爭土地上興建鐵皮平房，其餘被告之房屋
      都是在82年間同時蓋的等語，被告己○○、壬○○、子○○、乙○○等人亦同稱陳述同被告辰○○等語（參見卷82
      頁筆錄），再參酌藍高南業於81年4 月15日死亡，有原告
      提出之除戶謄本之記載可憑（參見卷128 頁），足見該
      113 之1 號房屋於82年間重建時，非由藍高南所出資。依
      被告辰○○所陳該屋係由伊四兄弟共有等語，應可推知該
      113 之1 號房屋應係於82年間由被告辰○○、癸○○、巳
      ○○、丑○○兄弟共同出資興建而共有；被告丁○○○、
      丙○○○、辛○○○、卯○○並未因繼承而取得系爭113
      之1 號房屋之所有權，自不負拆除地上物、返還土地之義
      務。
（四）按所有人對於無權占有或侵奪其所有物者，得請求返還之
      ，對於妨害其所有權者，得請求除去之；又各共有人為全
      體共有人之利益，對於第三人得就共有物之全部，為回復
      共有物之請求，民法第767 條、第821 條定有明文。復按
      以無權占有為原因，請求返還土地者，占有人對土地所有
      權存在之事實無爭執，而僅以非無權占有為抗辯者，土地
      所有權人對其土地被無權占有之事實無舉證責任，占有人
      自應就其取得占有係有正當權源之事實證明之。查本件被
      告辰○○、癸○○、巳○○、丑○○、己○○、寅○○、
      子○○、乙○○分別占用系爭土地如附圖一A 、B 、C 、
      D 、E 部分面積分別為103 平方公尺、134 平方公尺、
      112 平方公尺、103 平方公尺、217 平方公尺搭建地上物
      ，無正當權源占用原告共有之系爭土地，原告本於所有權
      訴請上開被告將分別占用系爭土地上之地上物拆除，返還
      土地予原告，於法並無不合，應予准許。又坐落上開C 部
      分面積103 平方公尺土地上之地上物（門牌號碼為臺北縣
      樹林市○○街113 之3 號），現係供被告壬○○停車使用
      乙節，業據被告壬○○於本院赴現場勘驗時陳明在卷，有
      勘驗筆錄附卷為憑，是原告併請求被告壬○○自上開C 部
      分土地上遷出，返還土地予原告，亦無不合，應予准許。
      至於原告併請求被告丁○○○、丙○○○、辛○○○、卯
      ○○拆除坐落上開A 部分土地上之地上物並返還土地予原
      告部分，因被告丁○○○、丙○○○、辛○○○、卯○○
      並未因繼承而取得上開建物之所有權，不負拆除地上物、
      返還土地予原告之義務，是原告請求被告丁○○○、丙○○○、辛○○○、卯○○拆除上開A 部分地上物，並將土
      地返還原告，為無理由。
（五）第按無法律上之原因而受有利益，致他人受損害者，應返
      還其利益。民法第179 條定有明文。又占有使用他人土地
      ，可能獲得相當於租金之利益為社會通常之觀念，最高法
      院著有61年度台上字第1695號判例可資參照。本件被告無
      權占用原告共有之系爭土地，致原告之所有權受有損害，
      原告依民法第179 條不當得利法則請求返還起訴前5 年迄
      返還土地之日止相當於租金之不當得利，於法並無不合。
      至於賠償金額之計算，依土地法第105 條準用同法第97條
      規定，應以不超過土地申報價額年息百分之10為限。查系
      爭土地93年1 月之申報地價為每平方公尺5,120 元，有原
      告提出之土地登記簿謄本之記載可憑。本院斟酌系爭土地
      坐落位置，其周圍大都為二樓或三樓之建築，一樓供工業
      使用，二樓為住家，離最近公車站牌約500 公尺，步行約
      十分鐘，公車可通達板橋、臺北、樹林，附近有新莊丹鳳
      國中、裕民國小，步行約半小時，距離最近之市場步行約
      二十分鐘，附近並無便利商店、超商等，生活機能普通，
      交通便利性尚可，系爭土地上之建物均為鐵皮搭蓋平房，
      附圖A 部分所示地上物係由被告辰○○作儲藏室使用，附
      圖B 部分所示地上物由被告己○○居住使用住，附圖C 部
      分所示地上物供被告壬○○作停車使用，附圖D 部分所示
      地上物由被告藍王獅作儲藏室使用，附圖E 部分所示地上
      物由被告乙○○自住等情，此經本院勘驗現場，製有勘驗
      筆錄可憑，認本件原告所受相當於租金之損害，以申報地
      價年息百分之5 計算為合理，依此計算：
    (1)被告辰○○、癸○○、巳○○、丑○○占用面積103 平方
      公尺，起訴前5 年所受相當於租金之利益為13,1840 元（
      5,120*103*5% *5= 13,1840）；自95年9 月1 日起至返還
      土地之日止，每月所受相當於租金之利益為2,197 元（
      5,120* 103*5%/12= 2,197 ，元以下四捨五入，以下均同
      ）。原告甲○○、庚○○應有部分各4/9 ，各得請求給付
      58,596元（13,1840* 4/ 9=58,596），及均自95年9 月1
      日起至返還土地之日止，按月給付各976 元（2,197*4/9=
      976） ；原告楊有平應有部分1/9 ，得請求給付14,649元
      （13,1840*1/9= 14, 649），及自95年9 月1 日起至返還
      土地之日止，按月給付244 元（2,197*1/ 9=244）；逾此
      部分之請求，則屬過高，應予駁回。
    (2)被告己○○占用面積134 平方公尺，起訴前5 年所受相當
      於租金之利益得為17,1520 元（5,120*134*5%*5=17,1520
      ）；自95年9 月1 日起至返還土地之日止，按月應給付之
      金額為2,859 元（5,120*134*5%/12 =2,859）。原告甲○○、庚○○應有部分各4/9 ，各得請求給付76,231元（
      17,1520*4/9=76,231），及均自95年9 月1 日起至返還土
      地之日止，按月給付1,271 元（2,859*4/9= 1,271）；原
      告戊○○應有部分1/9 ，得請求給付19,058元（17,1520*
        1/9=19,058），及自95年9 月1 日起至返還土地之日止
      ，按月給付318 元（2,859*1/9=318） ；逾此部分之請求
      ，則屬過高，應予駁回。
    (3)被告寅○○占用面積112 平方公尺，起訴前5 年所受相當
      於租金之利益為14,3360 元（5,120*112*5%*5=14,3360
      ）；自95年9 月1 日起至返還土地之日止，按月應給付之
      金額為2,389 元（5,120*112*5%/12 =2,389）。原告甲○○、庚○○應有部分各4/9 ，各得請求給付63,716元（
      14,3360*4/9=63,716），及均自95年9 月1 日起至返還土
      地之日止，按月給付1,062 元（2,389*4/9=1,062） ；原
      告戊○○應有部分1/9 ，得請求給付15,929元（14,3360*
       1/9=15,929 ，元以下四捨五入），及自95年9 月1 日起
      至返還土地之日止，按月給付265 元（2,389*1/9=265）
      ；逾此部分之請求，則屬過高，應予駁回。
    (4)被告子○○占用面積103 平方公尺，起訴前5 年所受相當
      於租金之利益為13,1840 元（5,12 0*103*5%*5=13,1840
      ）；自95年9 月1 日起至返還土地之日止，按月應給付之
      金額為2,197 元（5,120*103*5%/12 =2,197）。原告甲○○、庚○○應有部分各4/9 ，各得請求給付58,596元（
      13,1840*4/9=58,596），及均自95年9 月1 日起至返還土
      地之日止，按月給付976 元（2,197*4/9=976） ；原告戊○○應有部分1/9 ，得請求給付14,649元（13,1840*1/9=
      14,649），及自95年9 月1 日起至返還土地之日止，按月
      給付244 元（2,197*1/9=244） ；逾此部分之請求，則屬
      過高，應予駁回。
    (5)被告乙○○占用面積217 平方公尺，起訴前5 年所受相當
      於租金之利益為27,7760 元（5,120*217*5%*5=27,7760
      ）；自95年9 月1 日起至返還土地之日止，按月應給付之
      金額為4,629 元（5,120*217*5%/12 =4,629）。原告甲○○、庚○○應有部分各4/9 ，各得請求給付123,449 元（
      27,7760*4/9=123,449） ，及均自95年9 月1 日起至返還
      土地之日止，按月給付2,057 元（4,629*4/9=2,057）；
      原告戊○○應有部分1/9 ，得請求給付30,862元（27,7
      760*1/9=30,862），及自95年9 月1 日起至返還土地之日
      止，按月給付514 元（4,629*1/9=514 ，元以下四捨五入
      ）；逾此部分之請求，則屬過高，應予駁回。
四、假執行之宣告：原告陳明願供擔保聲請宣告假執行，關於其
    勝訴部份，核無不合，爰酌定相當之擔保金額，予以准許；
    至其敗訴部分，假執行之聲請失所附麗，應予駁回。
五、本件事證已臻明確，兩造其餘主張、陳述及所提證據，經審
    酌與本院前揭判斷不生影響，毋庸再予審酌，併此敘明。
六、訴訟費用負擔之依據：依民事訴訟法第79條、第85條第1 項
    、第2項。
中　　華　　民　　國　　96　　年　　5   　月　　3 　　日
                  民事第三庭    法　官　許月珍
以上正本係照原本作成
如對本判決上訴，須於判決送達後20日內向本院提出上訴狀
中　　華　　民　　國　　96　　年　　5 　　月　　7　 　日
                                書記官　劉昌明
